【裁判字號】    94,訴,390
【裁判日期】    950125
【裁判案由】    妨害自由等
【裁判全文】
臺灣板橋地方法院刑事判決               94年度訴字第390號
公  訴  人  臺灣板橋地方法院檢察署檢察官
被      告  甲○○
被      告  戊○○
                      2樓
上  一  人  劉興業  律師
選任辯護人
            鐘耀盛  律師
上列被告因妨害自由等案件，經檢察官提起公訴（93年度偵字第
17819 號），本院判決如下：
    主  文
甲○○共同以強暴、脅迫使人行無義務之事，處有期徒刑陸月，
如易科罰金，以佰元折算壹日。
戊○○共同以強暴、脅迫使人行無義務之事，處有期徒刑玖月。
甲○○、戊○○被訴傷害部分，均無罪。
    事  實
一、緣甲○○為患有小兒麻痺、身體障礙之人，與丁○○為鄰居
    ，而甲○○與戊○○則為朋友，其間並有債務糾紛。戊○○
    為要求甲○○儘速解決債務糾紛，遂與甲○○基於使人行無
    義務之事之犯意聯絡，於民國93年2 月18日晚間10時許，甲○○依約邀請丁○○與戊○○一同前往位在台北縣三重市○○○路148 巷36號「金鳳小吃店」飲酒、唱歌，至該日晚間
    近12時許，戊○○、甲○○見丁○○已頗有酒意，遂再邀請
    丁○○前往甲○○位在台北縣土城市○○路○ 段313 巷11弄
    26號住處繼續飲酒。戊○○見丁○○已不勝酒力，仍極力勸
    酒，丁○○飲下1 杯不明酒類後未久，旋在甲○○上開住處
    醉倒，因撞及該處辦公櫃角致受有前額裂傷約2.5X0.3 公分
    之傷害，此後丁○○即不醒人事。詎戊○○、甲○○竟利用
    丁○○不醒人事之機會，將丁○○之衣服脫光，藏放在甲○○住處之鐵箱內，並為丁○○換穿白色內衣及短褲，待丁○○翌日（即19日）中午時分清醒後，戊○○遂佯稱丁○○酒
    後非禮其妻，並向丁○○恫稱：「如不賠償，即無法取回衣
    物」等語而為脅迫，甲○○則在旁附和稱：「至少應賠償30
    0 萬元」等語，使丁○○信以為真，經磋商賠償金額後，始
    簽立面額均為新台幣（下同）50萬元之本票3 張交予戊○○
    ，復依戊○○之指示書立借據，戊○○並強拉丁○○之手在
    該借據上按捺手印，使丁○○行無義務之事。甲○○、戊○○見已得逞，遂將衣物交還丁○○，丁○○始行離去。
二、案經丁○○訴由台北縣政府警察局土城分局報告台灣板橋地
    方法院檢察署檢察官偵查起訴。
    理  由
一、訊據被告戊○○矢口否認有何強令告訴人丁○○簽具本票及
    借據之犯行，辯稱：「案發當晚我與甲○○、丁○○一起喝
    酒，後來丁○○在甲○○家滑倒受傷，甲○○還出去買藥幫
    丁○○擦，之後我就回家了。甲○○之前有欠我錢，丁○○
    則有欠甲○○錢，甲○○與丁○○係在翌日談債務問題，我
    與丙○○也有到場，系爭共計150 萬元的本票3 張，就是甲○○從他口袋拿出來交給我，說要讓渡給我抵債所用，我不
    可能以丁○○非禮我太太當藉口逼丁○○簽本票、借據」云
    云；而被告甲○○於本院審理中固不否認與被告戊○○共同
    脅迫丁○○簽具本票及借據等犯行，並供稱：「案發當時是
    被告戊○○叫我先跟丁○○說他對戊○○的老婆不禮貌，要
    丁○○賠償300 萬元，戊○○再讓丁○○殺價，這是要演戲
    給丁○○看，所以丁○○才答應要賠150 萬元，並應戊○○
    的要求簽下3 張本票及借據，我實際上並沒有欠戊○○錢，
    這件事是戊○○策劃好的，戊○○一直要求我找人出來抵債
    ，丁○○就住在我隔壁，我就找上他」等語。經查：
  (一)證人丁○○於本院審理中具結證稱：「我之前不認識戊○○
    ，與戊○○也沒有金錢往來，93年2 月18日下午4 時許我與
    甲○○在『金鳳小吃店』唱歌，後來甲○○找戊○○到場，
    還有一名女子一起來，晚間10時左右，我和甲○○、戊○○
    才一起前往甲○○住處，後來於晚間12時許，我在那裡喝了
    一杯酒就不醒人事，隔天中午醒來發現衣服被脫光，而且頭
    部受傷，我醒來時身上有穿不知何人所有的白色內衣和短褲
    ，他們說我非禮戊○○的老婆，要我賠償300 萬元，經過討
    價還價變成150 萬元，我簽了3 張本票，每張面額是50萬元
    ，簽本票時甲○○、戊○○都在場，我簽完本票後將本票放
    在桌上，戊○○後來逼我寫借據，是戊○○將本票拿走的，
    我寫好以後，他們將衣服拿出來還我，我才能離開」等語（
    見本院94年11月17日審理筆錄第5 至11頁）。核證人丁○○
    上開於本院審理中所證，與其於警詢、偵訊中所言相符（見
    乙○93年偵字第17819 號卷第10頁、核退字第2875號卷第21
    至22頁），並有本票影本3 紙附於本院93年度票字第1643號
    卷內可資佐證，足見證人丁○○所言並非子虛。況對照被告
    甲○○於本院審理中之供述，就其與被告戊○○共同以丁○○非禮戊○○之妻為藉口，使丁○○簽具借據1 張及3 張本
    票面額共計150 萬元等部分，與證人丁○○前開於本院審理
    中所述亦屬一致，更可見證人丁○○前開所述非虛。
  (二)雖被告甲○○曾於偵查中供稱係因丁○○積欠其借款150 萬
    元，始要求丁○○簽本票云云，經查：
  被告甲○○於本案偵查中及本院93年度板簡字第582 號民事
    事件審理中，固曾陳稱：「丁○○會簽下本票，是因為丁○○欠我150萬元。那時我蘆洲市○○○路的房子賣了350 萬
    元，其中200 萬元拿去清償貸款，另150 萬元現金是用皮箱
    裝著，是房屋仲介人員陳仁傑拿現金給我的。錢一直放在我
    家，我等戊○○來拿，因為我欠戊○○錢，後來丁○○於92
    年5 月15日向我借那筆錢，約定1 年以後還，利息每個月25
    ,000 元 ，都是用現金交付」等語（見他字第2554號卷第8
    至9 頁、15頁）。然對照陳仁傑與被告甲○○於92年5 月2
    日所簽立之買賣契約以觀（見他字第2554號卷第34頁），該
    房屋之買賣價金為380 萬元，其中300 萬元為貸款，另給付
    之金額僅80萬元，則被告甲○○於偵訊中供稱其因賣屋而有
    現金150 萬元云云，已屬有疑。況縱使陳仁傑確實曾交付被
    告甲○○150 萬元做為房屋買賣價金，則衡諸常情，150 萬
    元並非小數目，何以選擇以高風險之現金交付，實與常情不
    符。是被告甲○○於偵查中所言，可信度已有疑義。
  次查，證人陳仁傑於檢察官偵訊中係證稱：「戊○○介紹甲○○給我認識，甲○○要賣房子，總價380 萬元，扣除貸款
    200 萬元，還有180 萬元，92年5 月2 日簽約時，先給20萬
    元，剩下的6 月中旬才給」等語（見他字第2554號卷第9 至
    1 0 頁），姑不論證人陳仁傑所稱貸款數額亦與上述買賣契
    約不符，可信度仍有疑問，再者，依證人陳仁傑所述，該所
    謂之「尾款」160 萬元，亦直至92年6 月中旬始完全給付被
    告甲○○，則被告甲○○於92年5 月15日何來現金150 萬元
    出借予告訴人丁○○？益見被告甲○○上開於偵訊及本院民
    事事件審理中所言不實。
  此外，被告甲○○於警詢中又供稱：「我賣掉蘆洲市○○○
    路房屋後，有打電話要戊○○來拿我欠他的180 萬元，戊○○還沒到場前，丁○○就來找我，說要借錢，我告訴他手上
    的錢是要還戊○○的，丁○○就說要向戊○○借150 萬元，
    那時戊○○有將150 萬元借給丁○○，當場丁○○也簽下借
    據及本票3 張」等語（見核退字第2875號卷第9 頁背面至第
    10頁），與其於偵訊中所述丁○○借款經過完全不符，況且
    ，告訴人丁○○倘確實係因積欠被告戊○○款項始書立系爭
    本票及借據，則丁○○既於92年5 月間透過甲○○向戊○○
    借款150 萬元，何以延至93年2 月19日始書立借據、本票？
    此節更與常理有悖。更可見被告甲○○於警詢中所言亦非真
    實。
  (三)而被告戊○○雖一再辯稱，系爭3 張本票係告訴人丁○○簽
    發予被告甲○○，而由被告甲○○所交付抵債云云，並舉台
    北縣蘆洲市調解委員會調解書1 件及協議書1 紙暨本票2 紙
    為據（見他字第2554號卷第31至33頁）。然觀之該調解書所
    載，被告甲○○固於92年3 月6 日向被告戊○○借款86萬元
    ，約定於92年10月6 日前償還。惟於93年2 月15日所書立之
    協議書，則記載被告甲○○於92年間向被告戊○○借貸120
    萬元等語，則被告甲○○與戊○○間之借款數額，前後已有
    不符。再者，被告戊○○於警詢中係供稱：「告訴人丁○○
    於92年5 月15日向我借款150 萬元，那時甲○○要還我180
    萬元，丁○○遂向我借其中150 萬元，所以丁○○才於93年
    2 月19日簽具3 張本票給我」等語（見核退字第2875號卷第
    5 至6 頁），於偵查中又供稱，被告甲○○自91年間起，陸
    續向其借款120 萬元等語（見偵字第17819 號卷第7 至8 頁
    ），復於93年5 月11日本院上開民事事件審理中陳稱，被告
    甲○○之前向其借款150 萬元等語。則不僅就告訴人丁○○
    簽具面額共計150 萬元本票之原因，前後供述多所矛盾，有
    關究竟借予被告甲○○若干數額亦多有出入。可見被告戊○○所辯顯與事實不符，自不足加以採信。
  (四)復查，至被告甲○○於本院審理中所為陳述，不僅與告訴人
    丁○○所述情節相符，且其於本院審理中言及告訴人丁○○
    並未與被告二人有何借貸關係乙節，適足以證明何以被告甲○○、戊○○先前就借款乙事供述多有矛盾。況且，被告甲○○更於本院審理中甘冒受偽證罪追訴之危險，自承其於本
    院上開民事事件中所為證言為不實，益見被告甲○○於本院
    審理中所為供述之真實性。綜上所述，被告二人共同使告訴
    人丁○○簽具3 紙本票及借據之犯行，事證明確，其二人之
    犯行均堪予認定。
二、核被告甲○○、戊○○所為，均係犯刑法第304 條第1 項之
    強制罪。至公訴意旨認被告二人係以將告訴人丁○○衣物脫
    光之方式，剝奪告訴人丁○○之行動自由云云，然按最高法
    院75年度台上字第6857號判決見解認為，「刑法第302 條之
    妨害自由罪，既係以私行拘禁為其非法剝奪人行動自由之例
    示，則本罪在性質上，其行為自須持續相當之時間，始足當
    之，倘若其目的在使人行無義務之事，僅有瞬間之拘束，則
    屬同法第304 條之範圍，不構成上開剝奪行動自由罪」。經
    查，本件被告甲○○、戊○○固將告訴人丁○○之衣物藏置
    他處，然告訴人丁○○並非一絲不掛，自隨時可得離去，況
    被告二人於丁○○醒來後，旋即脅迫告訴人丁○○簽具本票
    及借據而行無義務之事，亦未以其他手段進一步剝奪丁○○
    之行動自由，且告訴人丁○○簽具本票及借據完成後復可自
    由離去，足見被告二人意在使丁○○行無義務之事，而非基
    於剝奪丁○○之行動自由之犯意而為上述犯行。是公訴意旨
    認被告二人係構成刑法第302 條之剝奪行動自由罪嫌，尚有
    誤會，此部分本應為無罪諭知，然公訴意旨認此與前開認定
    有罪之刑法第304 條強制罪間有方法、結果之牽連關係，爰
    不另為無罪之諭知，附此敘明。被告二人就上開犯行有犯意
    聯絡及行為分擔，為共同正犯。
三、本院斟酌被告甲○○並無前科，及被告戊○○除違反票據法
    案件外，亦無其他前科之素行狀況，與被告戊○○經甲○○
    介紹初識丁○○，其間亦無怨隙，竟夥同甲○○對丁○○行
    強暴脅迫使之簽具本票與借據等犯罪動機、目的、手段，與
    被害人丁○○所受損害程度，暨考量被告甲○○坦承大部分
    犯行、被告戊○○則自始否認犯行之犯後態度等一切情狀，
    分別量處如主文所示之刑，並就被告甲○○部分諭知易科罰
    金折算標準。
四、至有關被告二人被訴傷害部分：
  (一)公訴意旨略以：被告甲○○、戊○○基於傷害之犯意，假意
    邀約丁○○至甲○○住處飲酒，趁丁○○酒醉之際，再將丁○○頭部毆打成傷，因認被告二人另涉犯刑法第277 條第1
    項之傷害罪嫌云云。
  (二)按刑事訴訟法第154 條第2 項規定，犯罪事實應依證據認定
    之，無證據不得認定犯罪事實；又不能證明被告犯罪者，應
    諭知無罪之判決，刑事訴訟法第301 條第1 項前段亦有明文
    。公訴意旨認被告二人另涉犯刑法第277 條第1 項之傷害罪
    嫌，無非係以告訴人之指述及驗傷診斷書為其論據。訊據被
    告甲○○、戊○○於本院審理中均堅詞否認有何毆打告訴人
    丁○○之犯行，並均辯稱：告訴人丁○○受傷是因酒醉時走
    路不穩撞到辦公櫃角所致等語。
  (三)經查，告訴人丁○○於警詢中係指稱：「我頭部受傷勢在我
    喝下戊○○給我的那一杯酒昏倒，隔日清醒後就發現頭部流
    血受傷，不是他們二人在談判要我簽本票、借據時所毆打」
    等語（見93年度核退偵字第2875號卷第22頁背面）；且於偵
    查中亦指稱：「我與戊○○、甲○○一起到甲○○家中繼續
    喝酒，結果喝了一杯酒後，就不醒人事了，隔天中午我醒過
    來後，發現頭部受傷，全身赤裸」等語；另於本院審理中則
    具結證稱：「我是在隔天（19日）中午醒來時發現頭部被打
    到流血，衣服上都有血跡，我不知道頭上的傷是何人所為，
    醒來後發現頭上有一個傷口，就前往驗傷」等語（見本院94
    年11月17日審理筆錄第7 頁）。則由告訴人丁○○上開指述
    ，至多僅能證明其於翌日中午醒來即發現頭部有傷，則其受
    傷時間顯然在其酒醉昏迷期間，又何能發覺該傷勢究係如何
    造成？由告訴人上開陳述，已難證明其頭部傷勢確係遭被告
    二人毆打所致。再者，觀之告訴人丁○○頭部傷勢狀況，為
    前額裂傷約2.5X0.3 公分之傷害，而身體其他部位及四肢並
    無傷痕，此觀之卷附全民醫院93年2 月19日所出具之診斷證
    明書即明（見核退字第2875號卷第24頁）。由該診斷證明書
    至多僅能證明告訴人丁○○受傷之事實，至於是否確係被告
    二人毆打所致，則無從以診斷證明書加以證明。況且，倘被
    告二人有意毆打告訴人丁○○，又何以僅針對頭部前額一處
    ？再者，告訴人丁○○前額之傷勢為裂傷，且傷勢面積並非
    甚大，亦顯非毆擊所致者。可見，被告二人辯稱係丁○○酒
    後行走不穩，撞及辦公櫃角成傷乙節，並非全然無稽。綜上
    所述，告訴人丁○○所為指述及上述驗傷診斷書既不足以證
    明被告二人涉有傷害罪嫌，此外，又查無其他積極證據族資
    證明被告二人涉有傷害犯行，依照前開說明，自應就上開公
    訴意旨所指傷害罪嫌部分，為無罪判決之諭知。
據上論斷，應依刑事訴訟法第299 條第1 項前段、第301 條第1
項前段，刑法第28條、第304 條、第41條第1 項前段，罰金罰鍰
提高標準條例第1 條前段、第2 條，判決如主文。
本案經檢察官魏正杰到庭執行職務。
中    華    民    國    95    年    1     月    25    日
                  刑事第十五庭  審判長法  官  林海祥
                                      法  官  朱敏賢
                                      法  官  汪怡君
上列正本證明與原本無異。
如不服本判決，應於送達後十日內向本院提出上訴狀。
                                      書記官  李郁禎
中    華    民    國    95    年    1     月    26    日
附錄本案論罪科刑法條全文：
中華民國刑法第304條
以強暴、脅迫使人行無義務之事或妨害人行使權利者，處三年以
下有期徒刑、拘役或三百元以下罰金。
前項之未遂犯罰之。


司法院資訊處製作；財團法人民間司法改革基金會備份。
